ACORDAO-COMPLETO-2492750

ACÓRDÃO 3572/2022 ATA 21/2022 - PRIMEIRA CÂMARA

VISTOS, relatados e discutidos estes autos de aposentadoria, com fundamento nos arts. 1º, inciso V, e 39, inciso II, ambos da Lei 8.443, de 16 de julho de 1992, c/c o art. 259, inciso II, do Regimento Interno desta Corte de Contas, 
ACORDAM os Ministros do Tribunal de Contas da União, reunidos em sessão da 1ª Câmara, ante as razões expostas pelo Relator, em:
9.1. considerar ilegal o ato constante da peça 3, relativo à aposentadoria de Érica Kittler Boese, negando-lhe o registro, nos termos do art. 260, § 1º, do Regimento Interno desta Corte de Contas; 
9.2. dispensar o ressarcimento das importâncias recebidas indevidamente de boa-fé, com fulcro na Súmula 106, desta Corte de Contas;
9.3. determinar ao órgão de origem que:
9.3.1. comunique a interessada, com fundamento nos arts. 71, inciso IX, da Constituição Federal e 262 do Regimento Interno desta Corte de Contas, no prazo de 15 (quinze) dias, contados a partir da ciência da presente deliberação, o inteiro teor deste Acórdão, e, após, faça cessar os pagamentos decorrentes do ato ora impugnado, sob pena de responsabilidade solidária da autoridade administrativa omissa;
9.3.2. alerte a interessada no sentido de que o efeito suspensivo proveniente da interposição de eventuais recursos, caso não providos, não a exime da devolução dos valores indevidamente percebidos após a notificação;
9.3.3. envie a esta Corte de Contas, no prazo de 30 (trinta) dias, por cópia, comprovantes de que a interessada teve ciência desta deliberação; 
9.3.4. emita, com fundamento nos arts. 262, caput e § 2º, do Regimento Interno e 19, § 3º, da Instrução Normativa 78/2018, no prazo de 30 dias, novo ato de aposentadoria livre das irregularidades ora apontadas para oportuna deliberação desta Corte de Contas;
9.4. dar ciência desta deliberação ao Tribunal Regional do Trabalho da 4ª Região/RS;
9.5. determinar à Sefip que:
9.5.1. acompanhe o cumprimento das determinações elencadas nos itens 9.3.1 a 9.3.4 deste Acórdão;
9.5.2. arquive os autos.

Pessoal. Atos de Aposentadoria da unidade emissora Tribunal Regional do Trabalho da 4ª Região/RS

Primeira Câmara

Tribunal Regional do Trabalho da 4ª Região/RS.

3. Interessada: Érica Kittler Boese, CPF XXX.636.690-XX.

13.1. Ministros presentes: Walton Alencar Rodrigues (Presidente), Benjamin Zymler, Vital do Rêgo e Jorge Oliveira.
13.2. Ministros-Substitutos presentes: Augusto Sherman Cavalcanti (Relator) e Weder de Oliveira.

AUGUSTO SHERMAN

Cuidam os presentes autos da aposentadoria de Érica Kittler Boese, ex-servidora do Tribunal Regional do Trabalho da 4ª Região/RS, conforme os termos constantes da peça 3, cujo ato foi encaminhado ao Tribunal por intermédio do sistema Sisac, na sistemática definida na IN 78/2018, com parecer do órgão de Controle Interno pela legalidade.
2.		A unidade técnica, ao analisar os fundamentos legais da concessão bem como as informações prestadas pelo órgão do controle interno, lavrou a instrução vista à peça 5, adiante parcialmente transcrita, com eventuais ajustes de forma:
EXAME TÉCNICO
Procedimentos aplicados
Os procedimentos para exame, apreciação e registro de atos de pessoal encontram-se estabelecidos na Instrução Normativa TCU 78/2018 e na Resolução TCU 206/2007. Essas normas dispõem que os atos de pessoal disponibilizados por meio do e-Pessoal devem ser submetidos previamente a críticas automatizadas, com base em parâmetros predefinidos.
As críticas das informações cadastradas na etapa de coleta do ato foram elaboradas e validadas levando-se em conta as peculiaridades de cada ato. Os itens verificados nessa etapa são inerentes a dados cadastrais, fundamentos legais, mapa de tempo, ficha financeira, assim como eventuais ocorrências de acumulação. Trata-se de verificações abrangentes, minuciosas e precisas e sem a necessidade de ação humana e, portanto, menos suscetível a falhas. As críticas aplicadas estão discriminadas no sistema, no Menu e-Pessoal, opção 'Crítica', que podem ser acessadas mediante concessão de perfil específico a servidores do TCU responsáveis pela análise.
Além das críticas automatizadas, há verificação humana adicional no caso de haver alertas do sistema ou informações não formatadas, como esclarecimentos do gestor ou do controle interno.  
As críticas também consideram os registros do Sistema Integrado de Administração de Recursos Humanos (Siape) . O Siape disponibiliza informações atualizadas sobre as parcelas que integram os proventos, diferentemente, portanto, do e-Pessoal, que informa as parcelas no momento do registro do ato. 
Essa confrontação com o Siape fornece uma visão atual e verdadeira da situação, o que permite descaracterizar irregularidades e inconsistências que, embora constantes do e-Pessoal, já foram corrigidas.
As verificações detectadas no ato encontram-se discriminadas na aba de pendências do ato no sistema e-Pessoal, bem como no espelho do ato contemplado por esta instrução.
Exame das Constatações
Ato: 60348/2019 - Inicial - Interessado: ERICA KITTLER BOESE - CPF: XXX.636.690-XX
Parecer do Controle Interno: considerar o ato Legal.
Constatações e análises: 
1.1.1. Houve o registro de pelo menos uma rubrica com 'Denominação para análise pelo TCU = Vantagem de caráter pessoal ('0119 - VANTAGEM PESSOAL -DECIMOS INAT (Vantagem de caráter pessoal - Incorporação de quintos/décimos de função) - R$ 182,32) .
Justificativa do Gestor de Pessoal: Não há. Verificação efetuada no âmbito do TCU.
Análise do Controle Interno:  Não há. Verificação efetuada no âmbito do TCU.
Análise da Equipe Técnica: Ilegal
Observa-se no ato em tela que a interessada possui incorporação da vantagem denominada 'quintos'. Consoante consulta ao contracheque da inativa, observa-se que a inativa incorporou 2/10 de uma FC-02. A incorporação decorreu do exercício de funções comissionadas exercidas entre 10/7/1995 e 13/5/2005.
A Unidade Jurisdicionada informou que incorporou 1/10 da parcela em função de decisão judicial com trânsito em julgado. Por este motivo, anexou cópia da certidão narratória da Ação Ordinária 2003.71.00.057296-7/RS. Importante observar que a ação, com trânsito em julgado em 30/8/2010, objetivou a declaração do direito dos associados do SINTRAJUFE (Sindicato dos Trabalhadores do Judiciário Federal no Rio Grande do Sul) de incorporarem e receberem as parcelas de 'quintos' até a vigência da Medida Provisória 2.225/2001 (4/9/2001) . No ato em análise, até a publicação da Lei 9.624/1998 (8/4/1998) ou mesmo da MP 2.225/2001 (4/9/2001) , a interessada não havia completado o interstício de 12 meses de exercício de função comissionada.
Cumpre ressaltar, assim, a determinação contida no Acórdão 5455/2018-TCU-Segunda Câmara (Ministro-Relator José Mucio Monteiro) . Na decisão, a Corte de Contas esclarece que eventual tempo residual existente em 10/11/1997, e não empregado para a concessão de quintos, pode ser utilizado para incorporação de apenas um décimo, nos termos do art. 5º da Lei 9.624/1998, com termo final, a qualquer tempo, na data em que o servidor completar o interstício de doze meses, de acordo com a sistemática definida na redação original do art. 3º da Lei 8.911/1994, com posterior transformação em VPNI. Deste modo, a incorporação realizada pela Unidade Jurisdicionada é irregular, pois a interessada faz jus a apenas uma parcela de décimo.
Deste modo, a decisão judicial encaminhada no ato de aposentadoria da inativa não ampara a incorporação realizada pela Unidade Jurisdicionada. A Ação Ordinária 2003.71.00.057296-7/RS buscou garantir a incorporação de funções comissionadas (quintos) entre a publicação da Lei 9.624/1998 (8/4/1998) e a MP 2.225/2001 (4/9/2001) . Consoante os tempos de exercício de função comissionada descritos no ato, a interessada não exerceu por doze meses função comissionada até 4/9/2001, o que permitiria o pagamento da incorporação, apesar de ser considerado ilegal pelo Supremo Tribunal Federal. Cumpre esclarecer que o STF, no julgamento de Embargos de Declaração do RE 638.115/CE, e que teve resultado final proclamado em 18/12/2019, tratou de incorporação de função comissionada entre a publicação da Lei 9.624/1998 (8/4/1998) e a MP 2.225/2001 (4/9/2001) .
Assim, a abrangência e a profundidade das verificações levadas a efeito fundamentam convicção de que o ato de aposentadoria deve ser apreciado pela ilegalidade devido a concessão da vantagem de uma parcela de quintos de maneira contrária ao comando contido no art. 5º da Lei 9.624/1998.
O quadro resumo de ocorrências e, quando for o caso, o detalhamento da norma legal e da jurisprudência para as inconsistências acima elencadas encontra-se no anexo II dessa instrução. 
CONCLUSÃO
A abrangência e a profundidade das verificações levadas a efeito fundamentam convicção de que o ato 60348/2019 pode ser apreciado pela ilegalidade, em razão das irregularidades apontadas no item Exame das Constatações desta instrução, que representam afronta à legislação e à jurisprudência de referência.
O aludido ato deu entrada neste Tribunal há menos de cinco anos, não sendo aplicável, portanto, o procedimento de contraditório e ampla defesa determinado pelo Acórdão 587/2011-TCU-Plenário.
 (...) ".
3.	O Ministério Público, neste ato representado pelo Procurador Júlio Marcelo de Oliveira, mediante sucinto Parecer espelhado à peça 7, anuiu à proposição de unidade técnica instrutiva. 
É o Relatório.

não há.

Procurador Júlio Marcelo de Oliveira.

PESSOAL. APOSENTADORIA. INCLUSÃO NOS PROVENTOS DA INTERESSADA DA VANTAGEM DE QUINTOS/DÉCIMOS COM BASE EM TEMPO RESIDUAL SEM O IMPLEMENTO DO PRAZO DE DOZE MESES DE EXERCÍCIO DA FUNÇÃO COMISSIONADA ATÉ 9/4/2001. PAGAMENTO DE IGUAL RUBRICA DECORRENTE DO EXERCÍCIO DE FUNÇÃO COMISSIONADA ENTRE OS ANOS DE 2004 E 2005 NÃO ALBERGADA POR AÇÃO JUDICIAL TRANSITADA EM JULGADO. ILEGALIDADE. NEGATIVA DE REGISTRO. CIÊNCIA. DETERMINAÇÕES.

APOSENTADORIA (APOS)

Cuidam os presentes autos da aposentadoria de Érica Kittler Boese, ex-servidora do Tribunal Regional do Trabalho da 4ª Região/RS, concedida na modalidade voluntária, com proventos integrais, calculados com base na última remuneração do cargo em que se deu a inativação, com fundamento no art. 3º da Emenda Constitucional 47/2003.	
2.	No mérito, a discussão se circunscreve à validade do pagamento da vantagem de quintos/décimos, transformada em VPNI, por força do artigo 62-A da Lei 8.112/1990, incorporados em decorrência do exercício de funções comissionadas após o advento da Lei 9.624/1998. A unidade técnica pugnou pela ilegalidade da concessão, proposição a que assentiu o Ministério Público.
3. 	Na espécie, o STF, no âmbito do RE 638.115/CE, ao deliberar acerca do tema, aprovou a tese de que "ofende o princípio da legalidade a decisão que concede a incorporação de quintos pelo exercício de função comissionada no período de 8/4/1998 até 4/9/2001, ante a carência de fundamento legal". Mais tarde, em sede de embargos declaratórios, modulou os efeitos dessa decisão para, primeiro, autorizar a continuidade do pagamento da parcela incorporada por força de decisão judicial passada em julgado, sem absorção e, segundo, no que tange ao pagamento dessa rubrica mediante decisão judicial não transitada em julgado ou por medida administrativa, modulou os seus efeitos de modo que, aqueles que continuam recebendo a parcela questionada, tenham o pagamento mantido até sua absorção integral por quaisquer reajustes futuros concedidos aos servidores. 
4.	Conforme consta da peça 3, que a interessada foi contemplada com o pagamento de duas parcelas decorrentes da incorporação de "quintos/décimos" nos valores correspondentes a R$ 182,32 e R$ 182,31, conforme pode ser visto no seu contracheque inserto à peça 8, pelo exercício de função comissionada entre 10/7/1995 e 11/3/1996, em períodos descontínuos, totalizando apenas 38 dias, sendo que o mesmo período foi utilizado, irregularmente, para a incorporação das duas parcelas consignadas indevidamente. A interessada, ainda, conforme as informações constantes dos autos, exerceu também função comissionada entre 2004 e 2005, período em que eventual incorporação da vantagem de "quintos/décimos não encontra albergue na decisão do STF dada no RE 638.115/CE, haja vista a extrapolação do prazo (até 4/9/2001) , fixado na deliberação retromencionada. 
5.	Considerando o tempo residual existente em 10/11/1997 (38 dias) , e não empregado para a concessão de quintos, a interessada poderia incorporar 1/10 (um décimo) da função FC-2, nos termos do Acórdão 5455/2018-TCU-Segunda Câmara da relatoria do Ministro José Mucio Monteiro. Entretanto, ela não implementou o prazo fatal de doze meses no exercício da função comissionada até 4/9/2001. 
6.	Quanto ao exercício da função entre 2004 e 2005, a Ação Ordinária 2003.71.00.057296- 7/RS acostada aos autos garante, tão somente, a incorporação de funções comissionadas mediante "quintos/décimos" até 4/9/2001, o que não é a hipótese em relevo, de sorte que não assiste à interessada o direito de incorporar "quintos/décimos" também sob esse fundamento, o que leva à conclusão de que são indevidas ambas as parcelas da rubrica questionada consignadas nos proventos, e, por esses fundamentos, entendo que a aposentadoria da Sr.ª Érica Kittler Boese deve ser considerada ilegal, com negativa de registro do ato concessório respectivo.
7.	Consigno, por derradeiro, que o ato em análise deu entrada nesta Corte de Contas em prazo inferior a cinco anos, não sendo imposta, portanto, orientação do STF consubstanciada no RE 636.553/RS, aplicando-se, por fim, o Enunciado 106 da Súmula de Jurisprudência deste Tribunal quanto ao ressarcimento das importâncias indevidamente recebidas de boa-fé, até a data do conhecimento desta deliberação.
	Ex positis, acolhendo a proposição da unidade técnica a que anuiu o representante do Ministério Público, manifesto-me por que o Tribunal aprove o acórdão que ora submeto à deliberação deste Colegiado.
TCU, Sala das Sessões, em 28 de junho de 2022.
AUGUSTO SHERMAN CAVALCANTI 
Relator